臺灣新北地方法院民事裁定
111年度消債抗字第15號
抗  告  人
即  債務人  趙松齡  
代  理  人  林三加律師(法扶律師)

上列抗告人因消費者債務清理條例聲請免責事件，對於中華民國
110 年1 月10日本院110 年度消債職聲免字第79號裁定提起抗告
，本院裁定如下：
    主  文
抗告駁回。
抗告程序費用由抗告人負擔。
    理  由
一、按法院為終止或終結清算程序之裁定確定後，除別有規定外
    ，應以裁定免除債務人之債務，消費者債務清理條例（下稱
    消債條例）第132 條定有明文。次按法院裁定開始清算程序
    後，債務人有薪資、執行業務所得或其他固定收入，扣除自
    己及依法應受其扶養者所必要生活費用之數額後仍有餘額，
    而普通債權人之分配總額低於債務人聲請清算前二年間，可
    處分所得扣除自己及依法應受其扶養者所必要生活費用之數
    額者，法院應為不免責之裁定，但債務人證明經普通債權人
    全體同意者，不在此限，亦為同條例第133 條所明定。再按
    債務人有下列各款情形之一者，法院應為不免責之裁定。但
    債務人證明經普通債權人全體同意者，不在此限：(一)於七
    年內曾依破產法或本條例規定受免責。(二)隱匿、毀損應屬
    清算財團之財產，或為其他不利於債權人之處分。(三)捏造
    債務或承認不真實之債務。(四)聲請清算前二年內，因消費
    奢 侈商品或服務、賭博或其他投機行為，所支出之總額逾
    該期間可處分所得扣除自己及依法應受其扶養者所必要生活
    費用之半數，或所負債務之總額逾聲請清算時無擔保及無優
    先權債務之半數，而生開始清算之原因。(五)於清算聲請前
    一年內，已有清算之原因，而隱瞞其事實，使他人與之為交
    易致生損害。(六)明知已有清算原因之事實，非基於本人之
    義務，而以特別利於債權人中之一人或數人為目的，提供擔
    保或消滅債務。(七)隱匿、毀棄、偽造或變造帳簿或其他會
    計文件之全部或一部，致其財產之狀況不真確。(八)故意於
    財產及收入狀況說明書為不實之記載，或有其他故意違反本
    條例所定義務之行為，消債條例第134 條復有明文。另觀諸
    該條例第8 款立法意旨，債務人故意於財產狀況收入說明書
    為不實之記載，或有違反本條例第9 條第2 項到場義務、第
    41條出席及答覆義務、第81條第1 項提出財產狀況及收入說
    明書及債權人、債務人清冊義務、第82條第1 項報告義務、
    第89條生活儉樸及住居限制義務、第101 條提出清算財團書
    面資料義務、第102 條第1 項移交簿冊、文件及一切財產義
    務、第103 條第1 項答覆義務、第136 條第2 項協力調查義
    務等，勢必影響清算程序之進行，為使債務人盡其法定義務
    ，俾清算程序順利進行，亦不宜使債務人免　　
二、本件抗告意旨略以：
(一)本件抗告人聲請清算事件，於民國109 年12月30日裁定確定
    後，法院遲未依法裁定免責，抗告人於110 年5 月14日主動
    聲請裁定免責，並多次依法院指示補充資料到院，曾於同年
    9 月8 日到院開庭，嗣於111 年1 月18日接獲不免責裁定，
    抗告人實難承受，認裁定理由於法相違，特提起本件抗告。
(二)抗告人於法院裁定開始清算程序後，並無薪資、執行業務所
    有，而其他固定收入僅有每月年金新臺幣（下同）867 元及
    老人補助3,879 元，原裁定附表一之第三至五項均非抗告人
    之薪資、執行業務所得或其他固定收入，蓋該附表第三、四
    項均僅為一次性給付，第五項為抗告人子及妹支持幫助抗告
    人之不固定生活費。故抗告人於法院裁定開始清算程序後，
    僅有其他固定收入共計5 萬6,952 元，並未超過原裁定認定
    之必要生活費用8 萬4,000 元。
(三)抗告人當初提出調解聲請時，主張每月必要生活費用7,000
    元，是為取得債權人之同意及抗告人之親屬支助等情，並非
    每月7,000 元足以維持最低基本生活。故縱以原裁定認定抗
    告人110 年度收入19萬6,018 元，與法定必要生活費用22萬
    4,640 元相較，亦未超過。足見原裁定認本件符合消債條例
    第133 條之要件，顯有違誤。
(四)另外，原裁定於計算附表二第五項里長事務費時，將之認做
    抗告人之個人收入，以抗告人未提出支出單據為由，否認可
    作為抗告人之支出，均與法有違。爰依法提起抗告，請求廢
    棄原裁定等語。　　
三、經查：
(一)原審於110 年4 月26日收案後，旋即調取本件調解卷後，再
    於同年5 月17日發函請債務人於5 日內補正，並定於110 年
    7 月14日開調查庭，抗告人於同年5 月20日收通知（見原審
    卷第27頁），直至110 年6 月29日始具狀陳報（見原審卷第
    75頁），嗣原庭期因配合防疫政策取消，另訂期日為同年9 
    月8 日，核先敘明。
(二)按債務人於法院調解不成立之日起二十日內，聲請更生或清
    算者，以其調解之聲請，視為更生或清算之聲請，不另徵收
    聲請費；債務人於調解期日到場而調解不成立，得當場於法
    院書記官前，以言詞為前項更生或清算之聲請，消債條例第
    第153 條之1 第2 、3 項定有明文。抗告人於109 年5 月21
    日調解期日並未到庭（見本院109 年度消債清字第128 號卷
    第89頁），旋於109 年6 月1 日具狀聲請清算，是原審以抗
    告人於109 年4 月8 日調解之聲請視為清算之聲請，於法並
    無違誤。
(三)抗告人於109 年6 月1 日仍主張目前每月領有國民年金4,06
    2 元及其子給付扶養費3,000 元，故每月收入共計7,062 元
    ，現有收入勉能支撐平時生活醫療開銷等語（見本院109 年
    度消債清字第128 號卷第16頁），而抗告人並未依通知補正
    清算程序開始後之收入及支出狀況，至110 年9 月8 日抗告
    人始到庭陳稱其收入較109 年12月30日本院109 年度消債清
    字第128 號裁定所載少，即中低收入老人生活津貼變3,500 
    元，其他沒有變。基上，原審據以認定抗告人每月必要生活
    費為7,000 元，亦無違誤。然經原審依職權查詢結果，抗告
    人110 年中低收入老人生活津貼為每月3,879元，且另於110
     年1 月起領有老年年金867 元（見原審卷第167 、171 頁
    ），是以，據此計算，抗告人清算程序開始後之固定收入至
    少應為7,716 元。從而，109 年12月30日法院裁定開始清算
    程序後，抗告人有其他固定收入每月7,716 元，扣除自己必
    要生活費用之數額7,000 元後，確有餘額716 元。　
(四)再者，本件抗告人前於本院106 年度消債清字第178 號清算
    事件中，經新北市樹林區公所函覆其自103 年12月25日起至
    107 年12月25日改選就職日止擔任新北市樹林區南園里里長
    ，每月固定支給4 萬5,000 元里長事務補助費。是經認定其
    擔任新北市樹林區南園里里長每月固定支領而非實報實銷之
    里長事務補助費4 萬5,000 元，為抗告人每月可處分之所得
    ，當事人斯時未抗告而業已確定。且抗告人於斯時主張與前
    配偶及兒子同住於該2 人所有之房屋，家庭生活費用亦均係
    由渠等支付，其每月僅需負擔膳食費600 元、醫療費350 元
    及交通費（區公所配給機車之油料費）300 元，共計1,250 
    元，亦經認定抗告人每月必要生活支出應以1,250 元計算為
    合理。抗告人於109 年9 月23日陳報其居住於前配偶及兒子
    共有之房屋（見本院109 年度消債清字第128 號卷第40頁）
    ，而其必要支出已經遽增為7,000 元，抗告人於110 年9 月
    8 日復到庭陳稱109 年12月30日本院109 年度消債清字第12
    8 號裁定所載支出狀況沒有變等語。基上，更可認原裁定認
    定抗告人每月必要支出為7,000 元係屬合理。而原審以抗告
    人縱主張其自107 年4 月起至107 年12月止領取之里長事務
    補助費每月4 萬5,000 元係用於公務支出，惟並未提出支出
    單據以供參酌，故就此部分每月4 萬5,000 元之支出，予以
    剔除，衡情亦無不合。蓋抗告人前於本院106 年度消債清字
    第178 號清算事件中，已經認定其每月固定支領而非實報實
    銷之里長事務補助費4 萬5,000 元，為抗告人每月可處分之
    所得，當事人斯時未抗告而確定。且該確定裁定認列為必要
    支出中之交通費（區公所配給機車之油料費）300 元，固堪
    認為公務支出，惟抗告人之每月必要支出亦自斯時之1,250 
    元，遽升至7,000 元，應認已包含此部分公務支出，附此敘
    明。　
(五)基上，抗告人於109 年12月30日法院裁定開始清算程序後，
    有其他固定收入，扣除必要生活費用之數額後仍有餘額，而
    抗告人聲請前2 年間有如原裁定附表二之可處分所得，扣除
    必要生活費用之數額後剩餘41萬6,568 元。惟本件普通債權
    人等因抗告人之財產不敷清償清算程序之費用，故於清算程
    序中並未受分配，其等分配總額0 元顯然低於抗告人聲請前
    2 年間可處分所得扣除必要生活費用之數額，且抗告人又未
    經普通債權人全體同意免責。從而，原審以抗告人有消債條
    例第133 條本文規定情事存在，裁定不免責，應無違誤，抗
    告意旨指摘原裁定不當，求予廢棄，為無理由，應予駁回。
四、據上論結，本件抗告為無理由，爰依消債條例第11條第2項
    、第15條、民事訴訟法第495 條之1 第1 項、第449 條第1 
    項、第95條、第78條，裁定如主文。　　
中　　華　　民　　國　　111 　年　　5 　　月　　2 　　日
                  民事第六庭    審判長法  官　許瑞東
                                      法  官　許映鈞
                                      法  官　黃信滿
以上正本證明與原本無異。
本件不得再抗告。
中　　華　　民　　國　 111　　年　　 5　　月　　2 　　日
               　　　　　　　　       書記官　黃曉妏